【裁判字號】    90,上易,757
【裁判日期】    981006
【裁判案由】    償還補償金
【裁判全文】
臺灣高等法院民事判決                 90年度上易字第757號
上  訴  人  臺灣板橋地方法院檢察署
法定代理人  甲○○
訴訟代理人  丙○○
參  加  人  丁○○
訴訟代理人  乙○○
            林亦書律師
複 代理 人  陳垚祥律師
上  訴  人  戊○○
訴訟代理人  溫思廣律師
上列當事人間償還補償金事件，上訴人對於中華民國90年10月22
日臺灣臺北地方法院90年度訴字第2094號第一審判決提起上訴，
經本院於98年9月22日言詞辯論終結，判決如下：
    主      文
原判決關於駁回臺灣板橋地方法院檢察署後開第二項之訴部分及
訴訟費用之裁判均廢棄。
戊○○應再給付臺灣板橋地方法院檢察署新臺幣壹萬零玖佰捌拾
元及自民國九十年四月十一日起至清償日止按年利率百分之五計
算之利息。
臺灣板橋地方法院檢察署其餘上訴駁回。
戊○○之上訴駁回。
第一、二審訴訟費用由戊○○負擔二分之一，餘由臺灣板橋地方
法院檢察署負擔。
    事      實
甲、上訴人臺灣板橋地方法院檢察署（下稱板橋地檢署）方面：
一聲明：
  (一)原判決不利於板橋地檢署部分廢棄。
  (二)對造上訴人戊○○應再給付板橋地檢署新臺幣（下同）344,
    314元及自起訴狀繕本送達翌日即民國90年4月11日起至清償
    日止按年利率5％計算之利息。
  (三)戊○○之上訴駁回。
二陳述：除與原判決記載相同者外，補稱略以：
  (一)骨灰罐寄存費用5,000元、火葬費用2,200元、場租門票收入
    3,850元、300元、400元、5,570元之收據雖記載繳款人為乙
    ○○或高正一，惟亦記載係供李宇麒治喪、安靈之用，且由
    李宇麒之母丁○○持向板橋地檢署申請犯罪被害補償金，乙
    ○○或高正一應為丁○○之代理人，實際支出上開殯葬費者
    為丁○○。又茶水及貢飯均為喪葬禮俗所必要，茶水係供處
    理喪事者飲用，而貢飯屬祭品，與通常飲食不同，不應以事
    畢仍可供人食用而否定其為殯葬祭品，故茶水費200元 及貢
    飯費750元均屬必要之殯葬費。
  (二)丁○○雖擁有多家公司股票及坐落臺北縣中和市○○路及興
    南路之房地，惟其股票金額不多，房地不大，價值均不高，
    且因多年無利息或薪資所得，上開房地應係向板橋地檢署領
    取犯罪被害補償金後換價取得者，考量近年房地、股價狂跌
    ，扣除犯罪被害補償金後，丁○○於李宇麒遇害時顯不能維
    持生活，李宇麒對丁○○負有法定扶養義務，丁○○得請求
    戊○○損害賠償。板橋地檢署因李宇麒死亡致無法履行法定
    扶養義務，補償丁○○333,334元， 並無不當，得向戊○○
    求償。犯罪被害人保護法第6條第2項「以依賴被害人扶養維
    持生者為限」之規定不適用於丁○○，因其為李宇麒之母，
    不應審酌有無能力維持生活。
  (三)丁○○年紀已大，其現有財產風險高，以存款利息5萬元推
    算其存款約150萬元。李宇麒死亡時無業，丁○○尚有兩名
    子女。
三證據：除援用原審提出者外，聲請訊問證人丁○○。
乙、參加人方面：
一陳述：
  (一)李宇麒之喪葬費係丁○○以現金支付，丁○○沒心情處理李
    宇麒之喪葬事宜，交由其子乙○○處理。高正一任職於葬儀
    社，費用通常由其先付，乙○○再付款給葬儀社。葬儀社表
    示若開立統一發票須加稅，故僅開立收據。茶水費、貢飯費
    由葬儀社處理，茶水係供辦喪事者飲用，貢飯祭拜後即丟棄
    ，每日更換。
  (二)李宇麒過世後，丁○○省著用，不久即退休，退休金200 多
    萬元。96年間銀行存款利息共約5萬元， 買賣股票之總金額
    很少，持有股票價值數十萬元。丁○○原有兩棟房子，一棟
    自住，一棟給兒子乙○○住，乙○○部分於97年初以300 萬
    元出售。丁○○之子女平時未固定給付生活費，僅於過年時
    給付紅包一、兩萬元，且女兒有回來才會給付紅包，但丁○
    ○尚須給付紅包予孫子。因女兒已結婚且須養育子女，乙○
    ○未婚，故丁○○未向子女要求生活費，目前存款尚夠用。
  (三)丁○○以附帶民事訴訟請求戊○○損害賠償，已獲臺灣高等
    法院88年度上字第1714號民事確定判決認定：戊○○持散落
    之長條玻璃碎片刺入李宇麒右下胸致死，應對丁○○負損害
    賠償責任等情，就扶養費部分亦認定：丁○○為李宇麒之母
    ，李宇麒係56年 8月25日出生，至87年12月27日死亡時已成
    年，具扶養能力，丁○○對李宇麒有扶養請求權，為戊○○
    所不爭執，丁○○得請求之扶養費損失為424,855元 等情，
    原判決就扶養費之認定有違上開確定判決。
二證據：提出臺灣高等法院88年度上字第1714號民事判決及確定
  證明書影本為證。
丙、上訴人戊○○方面：
一聲明：
  (一)原判決不利於戊○○部分廢棄。
  (二)上開廢棄部分，對造上訴人板橋地檢署在第一審之訴駁回。
  (三)板橋地檢署之上訴駁回。
二陳述：除與原判決記載相同者外，補稱略以：
  (一)李宇麒先毆打戊○○，又拾物丟擲戊○○，致戊○○頭部受
    傷血流滿面後，仍欲衝向戊○○予以毆打，訴外人冒自強未
    能將其拉住、訴外人周志龍亦遭其衝撞倒地，足見其臂力之
    大。戊○○當時手持玻璃站著沒動，要求李宇麒不要過來，
    李宇麒仍衝向戊○○，致遭玻璃刺傷不治死亡。戊○○並無
    任何侵害行為，且係正當防衛，並非犯罪行為人，毋須負民
    法第184條第1項規定之故意或過失侵權行為損害賠償責任，
    亦無犯罪被害人保護法第12條第1項規定之適用。 縱認戊○
    ○有過失，李宇麒亦顯有重大過失，應依過失相抵規定免除
    戊○○之賠償責任。板橋地檢署未依犯罪被害人保護法第10
    條規定拒絕補償損害之全部或一部，其向戊○○求償，自有
    未洽。
  (二)喪葬費用非丁○○所支出，不應向戊○○求償。板橋地檢署
    所提三軍總醫院醫療費用收據、臺北市殯葬管理處及其員工
    消費合作社收據，形式上固可認為真正，惟所列繳款人均非
    丁○○，或僅記載李宇麒姓名，無法證明實際支出費用者為
    何人。另板橋地檢署所提萬安國際有限公司（下稱萬安公司
    ）喪葬費及太平間費用收據，立據人既為公司，理應開立統
    一發票，其僅以收據出帳，不符常情及法規，形式上之真正
    存疑。
  (三)丁○○持有多家公司股票、兩戶房屋及至少百萬元以上之存
    款，並非不能維持生活之人，復自承係以自有財產維持生活
    ，故板橋地檢署發給扶養費補償金，尚屬無據。
三證據：援用原審提出者。
丁、本院依職權調閱臺灣高等法院97年度重上更(六)字第154號 刑
    事判決、最高法院98年度臺上字第1464號刑事判決及關於丁
    ○○之稅務電子閘門財產所得調件明細表。
    理      由
一板橋地檢署主張：戊○○於87年12月27日持長條碎玻璃刺進李
  宇麒之右下胸部致死，經板橋地檢署檢察官提起公訴，並經臺
  灣高等法院以傷害致死判處有期徒刑3年6月確定，板橋地檢署
  犯罪被害人補償審議委員會前就因李宇麒死亡所支出之醫療費
  、殯葬費及無法履行之法定扶養義務，依李宇麒之母丁○○之
  申請，決定補償醫療費14,027元、殯葬費30萬元及扶養費333,
  334元，共計647,361元，並於88年 6月29日如數給付，板橋地
  檢署自得依犯罪被害人保護法第12條第1項規定， 向犯罪行為
  人戊○○求償等情，求為判命戊○○給付647,361元及 自起訴
  狀繕本送達翌日即90年4月11日起至清償日止按年利率5％計付
  利息之判決。
二戊○○則辯稱：李宇麒先毆打戊○○，又拾物丟擲戊○○，致
  戊○○頭部受傷血流滿面後，仍欲衝向戊○○予以毆打，戊○
  ○當時手持玻璃站著沒動，要求李宇麒不要過來，李宇麒仍衝
  過來，致遭玻璃刺傷致死，戊○○並無侵害行為，且係正當防
  衛，毋須負損害賠償責任，縱認戊○○有過失，李宇麒亦顯有
  重大過失，應依過失相抵規定免除戊○○之賠償責任，另醫療
  費、喪葬費不能證明係丁○○所支出，丁○○亦非不能維持生
  活，板橋地檢署不應發給犯罪被害補償金，自不應向戊○○求
  償等語。
三本院之判斷：
  板橋地檢署主張：戊○○因於87年12月27日持長條碎玻璃刺入
  李宇麒之右下胸部致死，經板橋地檢署檢察官提起公訴，並經
  臺灣高等法院以傷害致死判處有期徒刑3年6月確定，另板橋地
  檢署犯罪被害人補償審議委員會前依李宇麒之母丁○○之申請
  ，就因李宇麒死亡所支出之醫療費、殯葬費及無法履行之法定
  扶養義務，決定補償647,361元，並於88年6月29日如數給付等
  情，為戊○○所不爭執，並據板橋地檢署提出犯罪被害人補償
  審議委員會決定書、收據等影本（參見原法院卷第15、20、21
  頁）為證及經本院依職權調閱臺灣高等法院97年度重上更(六)字
  第154號刑事判決、最高法院98年度臺上字第1464號 刑事判決
  （參見本院卷(二)第221至230頁），查核屬實。故板橋地檢署主
  張戊○○為犯罪被害人保護法第12條第1項：「 國家於支付犯
  罪被害補償金後，於補償金額範圍內，對犯罪行為人或依法應
  負賠償責任之人有求償權。」規定之犯罪行為人，為有理由。
  惟板橋地檢署就補償金額647,361元 向戊○○求償，為戊○○
  所否認，並辯稱：其對李宇麒無侵害行為，故對丁○○不負損
  害賠償責任，板橋地檢署亦不應向其求償等語。經查：
  (一)戊○○係故意傷害李宇麒致死：
    1.李宇麒係因右下胸部之刺創深切肝葉橫膈面、下腔靜脈、
      右下肺葉，造成血氣胸及腹部出血致休克死亡，其右下胸
      部之刺創長1公分、深12公分， 有長玻璃自腹腔取出等情
      ，有法務部法醫研究所之解剖鑑定報告（參見板橋地檢署
      87年度相字第1394號相驗卷宗影本第76至81頁）可稽，堪
      認李宇麒係因戊○○手持之長條碎玻璃刺入右下胸部，受
      傷致死。
    2.再依戊○○於刑事偵查中陳稱：我從地上拾起一塊玻璃，
      在李宇麒面前比劃晃動，叫他不要過來，他還是過來，他
      看到我比劃，有往後跳開，我只記得有劃到他，我確定有
      刺向他腹部等語（參見板橋地檢署87年度相字第1394號相
      驗卷宗影本第19頁之87年12月27日訊問筆錄），以及證人
      胡淑華於刑事偵查中結證稱：我看到戊○○拿一段長型尖
      玻璃，李宇麒未拿東西，雙方對峙，冒自強拉不住李宇麒
      ，李宇麒就衝向戊○○，戊○○也衝向李宇麒，周志龍在
      他們中間阻擋，之後三人扭成一團，周志龍是要阻止他們
      ，他們兩個是互相打，後來看到戊○○手上的玻璃不見了
      等語（參見板橋地檢署87年度相字第1394號相驗卷宗影本
      第17頁之87年12月27日訊問筆錄、第36頁之87年12月30日
      訊問筆錄）、於刑事審判中結證稱：戊○○當時拿著玻璃
      ，叫李宇麒不要過來，我沒有看到戊○○刺的動作，但是
      有往前走等語（參見臺灣板橋地方法院88年度重訴字第5
      號刑事卷宗影本第44、45頁之88年3月22日訊問筆錄） 及
      證人周志龍於刑事偵查中證稱：當時我站在李宇麒與戊○
      ○中間，背對戊○○，面向李宇麒等語（參見板橋地檢署
      87年度相字第1394號相驗卷宗影本第38頁之87年12月30日
      訊問筆錄），可見戊○○係手持長條碎玻璃揮動，且往前
      與李宇麒互毆，方刺傷李宇麒，並非站立不動、毫無主動
      侵害行為，其否認侵害李宇麒，不足採信。再者，戊○○
      與李宇麒互毆中，應知以長條碎玻璃刺向李宇麒胸部，足
      以對李宇麒造成嚴重傷害，卻仍刺入李宇麒之右下胸部深
      達12公分，致李宇麒傷重不治死亡，應認係故意傷害李宇
      麒，且其故意傷害行為與李宇麒之死亡間有相當因果關係
      。
    3.次按正當防衛必須對於現在不法之侵害始得為之，侵害業
      已過去，即無正當防衛可言。至彼此互毆，又必以一方初
      無傷人之行為，因排除對方不法之侵害而加以還擊，始得
      以正當防衛論。故侵害已過去後之報復行為，與無從分別
      何方為不法侵害之互毆行為，均不得主張防衛權，最高法
      院30年上字第1040號判例意旨可資參照。戊○○既係與李
      宇麒互毆中刺傷李宇麒致死，即使李宇麒曾先傷害戊○○
      ，在戊○○手持長條碎玻璃揮動時，李宇麒先前之侵害業
      已過去，縱然李宇麒此時欲再趨前毆打戊○○，審酌李宇
      麒未持凶器，又有友人周志龍、冒自強在場阻止，若非戊
      ○○亦欲趨前報復，應有其他防免受害之方法，實無持長
      條碎玻璃揮動並往前行之必要。故難認戊○○持長條碎玻
      璃刺傷李宇麒，係單純為排除李宇麒之不法侵害而加以還
      擊。戊○○辯稱所為係屬正當防衛，並不可採。
  (二)板橋地檢署得向戊○○求償314,027元：
    1.按因犯罪行為被害而死亡者之遺屬，得向地方法院檢察署
      申請犯罪被害補償金，補償之項目包括醫療費、殯葬費及
      因被害人死亡致無法履行之法定扶養義務；國家於支付犯
      罪被害補償金後，於補償金額範圍內，對犯罪行為人或依
      法應負賠償責任之人有求償權，由支付補償金之地方法院
      檢察署行使，犯罪被害人保護法第4條、第9條第1項 及第
      12條第1項、第2項定有明文。次按因故意或過失，不法侵
      害他人之權利者，負損害賠償責任；不法侵害他人致死者
      ，對於支出醫療費用或殯葬費之人，亦應負損害賠償責任
      ，被害人對於第三人負有法定扶養義務者，加害人對於該
      第三人亦應負損害賠償責任，民法第184條第1項前段、第
      192條第1項、第2項定有明文。 戊○○故意傷害李宇麒致
      死，自應依上開規定負侵權行為損害賠償責任。板橋地檢
      署基於李宇麒係因戊○○之犯罪行為而死亡，依丁○○之
      申請，於88年6月29日支付犯罪被害補償金647,361元予丁
      ○○，自得依犯罪被害人保護法第12條第1項規定， 在補
      償金之範圍內，對犯罪行為人戊○○求償，惟其求償範圍
      仍應以戊○○應負之損害賠償責任為限，不得加重戊○○
      之負擔。茲就板橋地檢署得向戊○○求償之金額分述如次
      。
    2.醫療費部分：板橋地檢署主張李宇麒於87年12月27日受傷
      後，送至三軍總醫院治療，支出醫療費用14,027元等情，
      業據提出三軍總醫院醫療費用收據為證。戊○○雖辯稱：
      醫療費用收據僅記載李宇麒姓名，無法證明實際支出費用
      者為何人等語，惟醫療費用收據通常僅記載病患姓名，上
      開收據既係由李宇麒之母丁○○持向板橋地檢署申請犯罪
      被害補償金，應認丁○○係支出上開醫療費用之人，戊○
      ○應對丁○○負損害賠償責任。故板橋地檢署就其已支付
      丁○○之醫療費補償金14,027元，向戊○○求償，為有理
      由。
    3.殯葬費部分：板橋地檢署向戊○○求償喪葬費30萬元，業
      據提出喪葬費用總計300,020元 之收據（參見原法院卷第
      33至36頁）為證。戊○○雖辯稱：收據所列繳款人均非丁
      ○○，或僅記載李宇麒姓名，無法證明實際支出費用者為
      丁○○，另萬安公司就喪葬費及太平間費用僅出具收據，
      未開立統一發票，其形式上之真正存疑等語，惟丁○○已
      結證稱：李宇麒之喪葬費係由其以現金支付，交由其子乙
      ○○處理，費用通常由任職於葬儀社之高正一先付，葬儀
      社表示若開立統一發票須加稅，故僅開立收據等語（參見
      本院卷(一)第64、65頁之91年2月21日準備程序筆錄）， 可
      見丁○○身為李宇麒之母，其委由葬儀社辦理李宇麒之喪
      葬事宜，難認違常。且板橋地檢署所提關於李宇麒治喪、
      安靈之骨灰罐寄存費用、火葬費用、場租門票收入、冷藏
      費用等臺北市殯葬管理處收款收據記載繳款人為乙○○或
      高正一，關於茶水費、貢飯費之臺北市殯葬管理處員工消
      費合作社收據抬頭記載「李宇麒府臺照」、萬安公司之收
      據記載「收到亡者李宇麒喪葬費用共計27萬元」、「收到
      亡者李宇麒太平間費用金額10,850元」，各該記載方式固
      有不同，惟均可認係辦理李宇麒喪葬事宜所支出費用之收
      據，上開收據既由丁○○持向板橋地檢署申請犯罪被害補
      償金，應足認丁○○係支出上開殯葬費用之人。又茶水費
      200元 既係供應處理喪事者飲用所支出，難認非必要之喪
      葬費；另貢飯屬一般習俗上必要之祭品，經供奉死者後，
      基於衛生上之顧慮，並非一般人皆認為仍適合供人食用，
      故非屬一般飲食，其費用應認係必要之喪葬費。故板橋地
      檢署依上開收據支付丁○○殯葬費補償金30萬元後，向戊
      ○○求償，為有理由。
    4.扶養費用部分：依民法第192條第2項之規定，加害人僅於
      被害人對於第三人負有法定扶養義務時，對於該第三人負
      損害賠償責任。而直系血親間固然互負扶養之義務，惟受
      扶養權利者，以不能維持生活而無謀生能力者為限，於直
      系血親尊親屬則不受無謀生能力之限制，民法第1114條第
      1款、第1117條 定有明文。故直系血親尊親屬如能以自己
      財產維持生活，自無受扶養之權利，即直系血親尊親屬受
      扶養之權利，仍應受不能維持生活之限制（最高法院62年
      度第2次民庭庭推總會決議四參照）。 是依犯罪被害人保
      護法第6條規定，被害人之父母申請同法第9條第1項第3款
      關於扶養費之補償金者，固不受「依賴被害人扶養維持生
      活」之限制，惟仍應以不能維持生活為前提，故板橋地檢
      署主張不應審酌丁○○能否維持生活，並無依據。而丁○
      ○於88年至90年間，除投資購買數十家公司之股票外，另
      有坐落臺北縣中和市○○路及興南路房屋含基地各1筆（
      參見原法院卷第82至87頁之財政部財稅資料中心90年9 月
      4日資五字第90123661號函所附調件明細表），且其87 年
      度所得總額813,151元（含薪資所得492,319元、利息所得
      162,758元）、 88年度所得總額686,241元（ 含薪資所得
      495,254元、利息所得76,912元）（參見原法院卷第128至
      136頁之 財政部臺灣省北區國稅局中和稽徵所90年10月17
      日北區國稅中和徵第90011014號函所附綜合所得稅結算申
      報書及核定通知書），復自陳：其未受李宇麒扶養，於李
      宇麒過世後不久即退休，領有退休金200多萬元， 未向另
      兩名子女要求給付生活費，其存款尚夠用等語（參見本院
      卷(一)第64頁之91年2月21日準備程序筆錄、本院卷(二)第177
      、178頁之97年12月4日準備程序筆錄），堪認丁○○能以
      自己之財產維持生活，非不能維持生活之人，尚不能請求
      李宇麒給付扶養費，故難認李宇麒對丁○○負有法定扶養
      義務，戊○○自毋須對丁○○負損害賠償責任。至於丁○
      ○主張：其以附帶民事訴訟請求戊○○損害賠償，已獲臺
      灣高等法院88年度上字第1714號判決戊○○應給付丁○○
      扶養費損失424,855元 確定等語，因本件當事人與該確定
      判決之當事人不同，自不受該確定判決之拘束。從而，板
      橋地檢署就已支付丁○○之扶養費補償金333, 334元，向
      戊○○求償，為無理由。
    5.綜上，板橋地檢署得向戊○○求償之金額為314,027元（
      醫療費14,027元及殯葬費30萬元）。
  (三)李宇麒就其受傷致死並無與有過失：
    按損害之發生或擴大，被害人與有過失者，法院得減輕賠償
    金額，或免除之，民法第217條第1項定有明文。所謂被害人
    與有過失，須被害人之行為助成損害之發生或擴大，就結果
    之發生為共同原因之一，行為與結果有相當因果關係，始足
    當之。倘被害人之行為與結果之發生並無相當因果關係，尚
    不能僅以其有過失，即認有過失相抵原則之適用（最高法院
    96年臺上第2672號判決意旨參照）；又雙方互毆乃雙方互為
    侵權行為，與雙方行為為損害之共同原因者有別，無民法第
    217條過失相抵原則之適用（最高法院68年台上字第967號判
    例意旨參照）。戊○○係與李宇麒互毆中刺傷李宇麒致死，
    已如前述，雙方互為侵權行為，不能認為雙方之行為為李宇
    麒受傷死亡之共同原因，縱然李宇麒不顧戊○○正持長條碎
    玻璃揮動，執意趨前毆打戊○○，其對於戊○○之故意侵權
    行為亦無防免損害發生之義務，且依一般情況，李宇麒趨前
    毆打戊○○，尚非必然發生遭戊○○持長條碎玻璃刺傷致死
    之結果。故李宇麒之行為與其遭戊○○刺傷致死間，並無相
    當因果關係，戊○○主張過失相抵，並無理由。
四綜上所述，板橋地檢署依犯罪被害人保護法第12條第1項 規定
  ，請求戊○○給付314,027元 及自起訴狀繕本送達翌日即90年
  4月11日起至清償日止按年利率5％計算之利息，為有理由，應
  予准許；逾此之請求則無理由。原審就上開應准許部分，命戊
  ○○給付303,047元 及其利息，為有理由，戊○○上訴意旨聲
  明廢棄，為無理由，應予駁回；原審駁回應准許之10,980元及
  利息部分，板橋地檢署上訴意旨求予廢棄，為有理由，爰由本
  院予以廢棄改判如主文第2項所示。 至於上開不應准許部分，
  原審為板橋地檢署敗訴判決，並無不合，板橋地檢署上訴意旨
  聲明廢棄，為無理由，應予駁回。
五本件事證已臻明確，兩造其餘攻擊、防禦方法及未經援用之證
  據，經本院斟酌後，認與判決結果不生影響，無再逐一詳予論
  駁之必要，附此敘明。
六據上論結，本件板橋地檢署之上訴為一部有理由、一部無理由
  ，戊○○之上訴為無理由。依民事訴訟法第450條、第449條第
  1項、第79條但書、第78條，判決如主文。
中    華    民    國    98    年    10    月    6     日
                    民事第九庭
                        審判長法  官  黃熙嫣
                              法  官  鄭傑夫
                              法  官  林玲玉
正本係照原本作成。
不得上訴。
中    華    民    國    98    年    10    月    9     日
                              書記官  倪淑芳


司法院資訊處製作；財團法人民間司法改革基金會備份。
